【裁判字號】    89,上,1344
【裁判日期】    900515
【裁判案由】    不動產所有權移轉登記
【裁判全文】
台灣高等法院民事判決  八十九年度上字第一三四四號
    上  訴  人  巳  ○
    被  上訴人  辰○○
                寅○○
                子○○
                卯○○
                丑○○
    被  上訴人  甲○○○
                壬○○
                癸○○
                丁○○
                辛○○
                丙○○
                庚○○
                己○○
                戊○○
                乙○○
右當事人間不動產所有權移轉登記事件，上訴人對於中華民國八十九年八月七日臺灣
臺北地方法院八十九年度訴字第五七二號第一審判決提起上訴，上訴人並為訴之追加
，本院判決如左：
    主    文
上訴及追加之訴暨追加之訴假執行之聲請均駁回。
第二審及追加之訴訴訟費用由上訴人負擔。
    事實及理由
一、按訴狀送達後，固不得將原訴變更或追加他訴，但「請求之基礎事實同一」，或
    「擴張或減縮應受判決事項之聲明者」，不在此限，民事訴訟法第二百五十五條
    第一項後段第二款及第三款、第四百四十六條第一項分別定有明文。上訴人於原
    審本於買賣及不當得利法律關係請求，上訴後本於買賣及追加民法第二百二十五
    條第二項代償請求權法律關係向被上訴人卯○○、丑○○請求，其他被上訴人則
    本於不當得利法律關係請求，雖訴訟標的法律關係不同，惟請求之基礎事實同一
    ，依首揭法條應予准許。另上訴人於原審係主張被上訴人辰○○、寅○○、子○
    ○、卯○○、丑○○、甲○○○及陳富田（已撤回）應各自給付上訴人新台幣（
    下同）四十一萬八千四百六十元，被上訴人壬○○、癸○○、丁○○、辛○○、
    丙○○、庚○○、己○○、戊○○、乙○○應連帶給付上訴人「四十一萬八千四
    百六十元」，上訴後改主張被上訴人（詳如附表所示）應負「不真正連帶」給付
    上訴人「三百八十七萬一千四百六十七元」，此為應受判決事項之擴張，依首揭
    說明亦應予准許，合先敘明。
二、本件被上訴人甲○○○、壬○○、癸○○、丁○○、辛○○、丙○○、庚○○、
    己○○、戊○○、及乙○○受合法傳喚無正當理由，未於言詞辯論期日到場，核
    無民事訴訟法第三百八十六條所列各款情形，爰依上訴人之聲請，由其一造辯論
    而為判決。
三、上訴人起訴主張其於五十六年四月二日與訴外人戚合日、苗豐春、李榮泉等共同
    向被上訴人卯○○、丑○○、原審被告陳富田買受（上訴後撤回對陳富田上訴，
    並改主張係向被上訴人卯○○、丑○○買受）坐落台北市○○鄉○○段樟腳小段
    一○○之二地號土地（現已改為台北市○○區○○段四小段六七五地號，下稱系
    爭土地），系爭土地之登記面積為○‧○九六五公頃，上訴人與其他買受人所取
    得之權利範圍比例係各為六分之一。而於七十三年間辦理土地重測時，發現上開
    系爭土地測量圖、登記簿面積不符，實測面積為○‧○七二七公頃，較原登記面
    積減少○‧○二三八公頃，而地政單位已依實測面積辦理更正登記，致上訴人所
    買受之土地整筆面積減少○‧○二三八公頃，六分之一部分為三九‧六平方公尺
    ，另土地重測後相鄰同小段一００之十五地號（以下簡稱一○○之十五地號）之
    土地受有面積增加○‧○八五五公頃之利益，該地放領給陳清標所有，被上訴人
    辰○○、寅○○、子○○、卯○○、丑○○、甲○○○及昌陳美玉（已逝，由被
    上訴人壬○○、癸○○、丁○○、辛○○、丙○○、庚○○、己○○、戊○○、
    乙○○共同繼承，主張其等應負連帶之責）均為陳清標之繼承人，而以上訴人所
    短少面積三九‧六平方公尺，按每平方公尺九萬七千六百元之公告現值計算，應
    給付上訴人三百八十七萬一千四百六十七元。另「債務人因給付不能，對第三人
    有損害賠償請求權者，債權人得向債務人請求讓與其損害賠償請求權，或交付其
    所受領之賠償物」，民法第二百二十五條定有明文。卯○○等二人已受領一○○
    之十五地號土地之賠償物，其因給付不能亦應交付所受領之賠償物。從而本於買
    賣及追加民法第二百二十五條第二項代償請求權法律關係向被上訴人卯○○、丑
    ○○請求，其他被上訴人則本於不當得利法律關係請求並擴張如後述訴之聲明所
    示之金額，並請求其等應負不真正連帶之責任。並聲明(一)原判決廢棄。(二)如
    附表所示第一被上訴人或第二被上訴人或第三被上訴人（以此類推至第七被上訴
    人，詳如附表所示）應給付上訴人三百八十七萬一千四百六十七元及自九十年一
    月四日上訴理由狀繕本送達被上訴人翌日起至清償日止按年息百分之五計算之利
    息，如其中一人已履行給付，其他被上訴人免給付之義務。（三）上訴人願供擔
    保，請宣告假執行。
四、被上訴人辰○○、寅○○、子○○、卯○○、丑○○則以：卯○○與丑○○於五
    十六年八月四日與上訴人及訴外人戚合日等人就系爭土地訂立杜賣證書（上訴人
    等買受人雖曾於五十六年四月二日，與原審被告陳富田、被上訴人卯○○、丑○
    ○，簽訂買賣契約書，惟該契約係與限制行為能力人之出賣人訂立，而未經法定
    代理人同意致不生效力，遂重新與卯○○、丑○○訂立杜賣證書），系爭杜賣證
    書係成立於五十六年間，距起訴之日八十九年一月，早已逾十五年，上訴人之請
    求權已因時效完成而消滅。另台北市○○鄉○○段樟腳小段一○○地號土地，於
    四十二年實施耕者有其田時依法徵收，經分割為同小段一○○、一○○之一、一
    ○○之二、一○○之三、一○○之四地號五筆，而七十三年間辦理地籍重測時，
    發現上開一○○之一地號內水圳北方，因漏列分割線，需增列一００之十五地號
    （面積八五五平方公尺），系爭土地減少面積為七二七平方公尺，致系爭土地實
    際面積較原登記面積為減少，然系爭土地坐落位置、大小並無任何變化，況杜賣
    證書亦明載系爭土地於現場指明界址點交予上訴人，故上訴人自始所取得之面積
    並未減少，再者增列之一００之十五地號係漏繪分割線而更正，並放領與在其上
    耕作之陳清標所有，其取得土地所有權為有法律上之原因，被上訴人等因陳清標
    過世，依繼承法律關係取得上開土地所有權，亦係有法律上之原因，故上訴人以
    不當得利或追加之代償請求權等法律關係，請求被上訴人給付系爭土地減少部分
    之面積以公告現值計算之價額，亦屬無法律上之依據，且未說明被上訴人何以須
    負不真正連帶責任等語資為抗辯，並聲明駁回上訴。其餘被上訴人則未到庭或提
    出書狀為任何聲明或陳述。
五、上訴人主張與被上訴人卯○○、丑○○間有買賣系爭土地之事實，為被上訴人卯
    ○○、丑○○所不爭執，並有杜賣證書為證（見原審卷第四十七頁），自堪信此
    部分主張為真實。
六、依杜賣證書所示，出賣人即卯○○、丑○○係將系爭土地之所有權應有部分各三
    分之一出售予上訴人及訴外人戚合日、苗豐春、李榮泉，上訴人取得者為系爭土
    地之所有權應有部分六分之一，杜賣證書亦載明「．．前開不動產係本人所有，
    今與台端接洽議定，願以前開價款賣與台端，其價款即日領收足訖，並將該不動
    產於『現場指明界址』『移交』台端永為所有。．．．」，足認上訴人於五十六
    年八月四日買受系爭土地時，係就土地現況為買賣，出賣人即被上訴人卯○○、
    丑○○已於簽約當日即將上訴人買受之標的物現況予以交付。雖系爭土地於八十
    七年三月五日更正面積為七二七平方公尺（嗣分割增加一○○之六，一○○之七
    地號），有土地登記簿謄本可按（見本院卷第一○三頁），惟查系爭杜賣契約既
    將該系爭土地於『現場指明界址』『移交』上訴人，故雖因漏繪分割線而增加一
    ○○之十五地號（詳如下述），致系爭土地面積減少，惟系爭土地坐落之位置、
    範圍大小於增加一○○之一五地號後並無二致（參見本院卷第一四七頁），故上
    訴人並未受有任何損害，其主張買賣關係（見本院卷第七十四頁）請求卯○○、
    丑○○賠償損害云云，非有理由。
七、次查坐落台北市○○鄉○○段樟腳小段一○○地號土地，於四十二年實施耕者有
    其田時依法徵收，經分割為同小段一○○、一○○之一、一○○之二、一○○之
    三、一○○之四地號五筆，除一○○之四地號由地主保留外，一○○、一○○之
    一地號放領對象為訴外人陳傳，一○○之二、一○○之三地號放領對象為陳清標
    ，因台北市政府測量大隊於七十三年間辦理木柵區地籍圖重測與木柵第三期重劃
    區界線逕為分割時，發現前揭土地測量圖、登記簿面積不符，一○○之二地號登
    記簿面積為○‧○九六五公頃，實測面積為○‧○七二七公頃，較登記面積減少
    ○‧○二三八公頃。而一○○之一地號土地實測面積為○‧一五六八公頃，登記
    簿面積為○‧○七一三公頃，較登記面積多出○‧○八五五公頃之情形，係一○
    ○之一地號內水圳以北，共八五五平方公尺面積漏未編列地號並放領給陳清標所
    致，因此補繪分割線，於八十七年三月五日補編一○○之十五地號（見本院卷第
    一一三頁背面）放領予在其上耕作之陳清標所有（見本院卷第一０八頁背面、第
    一一五頁），此有台北市政府八十六年七月十六日府地三字第八六○五三六七一
    ○○號函（見原審卷第十五頁）、行政法院七十七年判字第二二六七號判決（見
    本院卷第一○八頁背面）、台北市政府地政處八十九年三月十四日北市地測字第
    八九二○六三七一○○函、台北市古亭地政事務所八十七年三月十六日北市古地
    二字八七六○二八六五○○號函、土地登記簿謄本（見本院卷第一０三頁、第一
    一三頁背面）附卷可按，且為兩造所不爭執。則一○○之十五地號，係辦理土地
    重測發現漏列分割線，漏編地號致依法補編定，而陳清標因放領取得一○○之十
    五地號土地，係其原在該土地上耕作，依法律規定取得該土地所有權，並非不當
    得利。再者「土地重測時．．．自應以較新及精密測量所得之重測面積為準，殊
    難據此要求回復重測登記之土地面積數量，並要求鄰地交付較重測前登記面積多
    出部分之土地。否則即與政府實施地籍重測，以糾正舊地籍不正確之立法意旨有
    違」，最高法院六十九年台上字第三四二六號著有裁判（見原審卷第五十三頁）
    。重測目的既在使登記面積與土地實際面積相符，以尊重事實，亦應無不當得利
    之可言。上訴人依不當得利之法律關係請求被上訴人（卯○○、丑○○除外）返
    還如聲明所載之金額，為無理由，不應准許。
八、上訴人復追加主張依民法第二百二十五條代償請求權規定，請求被上訴人卯○○
    、丑○○賠償，惟按「因不可歸責於債務人之事由，致給付不能者，債務人免給
    付義務。債務人因前項給付不能之事由，對第三人有損害賠償請求權者，債權人
    得向債務人請求讓與其損害賠償請求權，或交付其所受領之賠償物」，民法第二
    百二十五條固定有明文。惟查卯○○等二人取得一○○之十五地號土地所有權，
    係繼承陳清標之權利（陳清標取得上開土地原因，係本於耕作權源已如前述），
    並非繼承陳清標所取得之賠償物，故上訴人本於代償請求權規定請求其等二人給
    付如聲明所載之金額，為無理由，不應准許。
九、綜上所述，上訴人本於買賣及民法第二百二十五條代償請求權法律關係請求被上
    訴人卯○○、丑○○；本於不當得利法律關係請求其餘被上訴人給付如上訴之聲
    明所載之金額，均為無理由，不應准許。其假執行之聲請亦失所附麗，應併予駁
    回。原判決就上訴人本於買賣及不當得利所為之請求為其敗訴之判決，並駁回其
    假執行之聲請，於法無違。上訴意旨仍執陳詞，指摘原判決不當，求予廢棄改判
    ，為無理由，應予駁回。上訴人追加代償法律關係及擴張請求金額（含不真正連
    帶之請求）部分，及該部分之假執行宣告聲請，亦屬無據，均應併予駁回。
十、本件判決事證已臻明確，兩造其餘攻擊防禦及舉證，核與判決結果無影響，爰不
    一一論述，附此敘明。
十一、據上論結，本件上訴及追加之訴均為無理由，依民事訴訟法第三百八十五條第
      一項前段、第四百六十三條、第四百四十九條第一項、第七十八條，判決如主
      文。
中      華      民      國    九十      年      五      月      十五    日
                              民事第十五庭
                                  審判長法  官  劉  靜  嫻
                                        法  官  吳  光  釗
                                        法  官  李  錦  美
右正本係照原本作成。
如不服本判決，應於收受送達後二十日內向本院提出上訴書狀，其未表明上訴理由者
，應於提出上訴後二十日內向本院補提理由書狀（均須按他造當事人之人數附繕本）
上訴時應提出委任律師或具有律師資格之人之委任狀；委任有律師資格者，另應附具
律師及格證書及釋明委任人與受任人有民事訴訟法第四百六十六條之一第一項但書或
第二項（詳附註）所定關係之釋明文書影本。
中      華      民      國    九十      年      五      月      十六    日
                                        書記官  明  祖  全
附註：
民事訴訟法第四百六十六條之一（第一項、第二項）：
對於第二審判決上訴，上訴人應委任律師為訴訟代理人。但上訴人或其法定代理人具
有律師資格者，不在此限。
上訴人之配偶、三親等內之血親、二親等內之姻親，或上訴人為法人、中央或地方機
關時，其所屬專任人員具有律師資格並經法院認為適當者，亦得為第三審訴訟代理人
。
    附表：
第一被上訴人  辰○○
第二被上訴人  寅○○
第三被上訴人  子○○
第四被上訴人  卯○○
第五被上訴人  丑○○
第六被上訴人  甲○○○
第七被上訴人  壬○○
第七被上訴人  癸○○
第七被上訴人  丁○○
第七被上訴人  辛○○
第七被上訴人  丙○○
第七被上訴人  庚○○
第七被上訴人  己○○
第七被上訴人  戊○○
第七被上訴人  乙○○


司法院資訊處製作；財團法人民間司法改革基金會備份。
